臺灣板橋地方法院刑事判決　　　　　　　 93年度矚訴字第1號
公　訴　人　臺灣板橋地方法院檢察署檢察官
被　　　告　戊○○
選任辯護人　繆璁律師
上列被告因違反貪污治罪條例案件，經檢察官提起公訴（93年度
偵字第8713號、93年度偵字第10682 號、93年度偵字第10967 號
、93年度偵字第11111 號、93年度偵字第11112 號、93年度偵字
第12652 號、93年度偵字第13451 號、93年度偵字第13452 號、
93年度偵字第13893 號），本院判決如下：
    主  文
戊○○無罪。
    理  由
一、公訴意旨略以：被告戊○○係臺北縣樹林市代表會第1 屆至
    第2 屆市民代表。緣同案被告乙○○（已另行審結）於民國
    89年間成立如通集團，與同案被告丙○○、甲○○及被告戊○○共同集資新臺幣（下同）400 萬元，作為經營費用，其
    中同案被告乙○○出資200 萬元，同案被告丙○○與被告戊○○共同出資150 萬元，同案被告甲○○出資50萬元，其等
    與同案被告乙○○共同行賄議員、市民代表，並與同案被告
    乙○○等人施用詐術，使負責書面審核之各主管機關人員陷
    於錯誤認補助款項已全數支用於活動中而核定撥款，並以此
    為常業之行為；被告戊○○明知前開補助款不得用於私人用
    途，須核實報銷等規定，竟基於圖私人不法利益之犯意，連
    續於89、90年間，將名下應撥用於各民間團體、里辦公處及
    縣立學校等單位之補助款額度計3,206,800 元，以簽立空白
    建議書之方式，透過同案被告丙○○將代表配合款以額度三
    成不等之代價，販售予同案被告乙○○等用於牟利，因認被
    告戊○○涉犯貪污治罪條例第11條第1 項之行賄罪、同條例
    第4 條第1 項第5 款之違背職務收受賄賂罪、同條例第6 條
    第1 項第4 款之圖利罪及修正前刑法第340 條之常業詐欺罪
    嫌等語。
二、按犯罪事實應依證據認定之，無證據不得認定犯罪事實；又
    不能證明被告犯罪者，應諭知無罪之判決，刑事訴訟法第15
    4 條第2 項、第301 條第1 項分別定有明文。又犯罪事實之
    認定，應憑真實之證據，倘證據是否真實尚欠明確，自難以
    擬制推測之方法，為其判斷之基礎（最高法院53年台上字第
    656 號判例參照）。且刑事訴訟上證明之資料，無論其為直
    接或間接證據，均須達於通常一般之人均不致有所懷疑，而
    得確信其為真實之程度，始得據為有罪之認定，若其關於被
    告是否犯罪之證明未能達此程度，而有合理懷疑之存在，致
    使無從形成有罪之確信，根據「罪證有疑，利於被告」之證
    據法則，即不得遽為不利被告之認定（最高法院76年度台上
    字第4986號判例參照）。
三、公訴人認被告戊○○涉有前開犯行，無非係以同案被告丙○○、丁○○、甲○○、乙○○於調查局之供述，扣案之明細
    分類帳、資產負債表、樹林市代表會建議書、交易明細表、
    客戶成交紀錄卡、筆記本、對帳單及監聽譯文等為論據。訊
    據被告戊○○堅決否認涉有上開犯行，辯稱：(1)伊並未以50
    萬元入股如通集團，丙○○係伊之前在樹林市代表會之同事
    ，於89年間，丙○○告知伊伊友人要借錢，需要一筆資金，
    伊就借她50萬元，丙○○就請代表會小姐幫忙匯款，伊已不
    記得丙○○係何時還款，事後才知道丙○○的朋友就是乙○○；(2)丙○○有時補助款不夠用，會向伊借用補助款，若伊
    不夠用時，也會要求丙○○返還，但伊並未收取建議書上補
    助款額度三成之賄賂；(3)丁○○欠伊的錢都是直接從薪水中
    扣款，伊從未要求丁○○開立建議書，以建議書補助款額度
    三成抵償欠款等語。經查：
(一)就違背職務收受賄賂罪部分：
  1.被告戊○○於本院訊問時供述：89年間，丙○○曾向伊借用
    補助款使用，伊並未收取補助款額度三成之賄賂等語，核與
    同案被告丙○○於本院審理時以證人身分證述：「我有跟戊○○借過配合款」、「我跟他借很多，他是市代表主席，配
    合款很多，他知道我要選市長，他配合款給我是為了顧及地
    方為了還我人情，但我沒有給他回扣，乙○○也沒有給我回
    扣」、「我有跟戊○○借，金額我忘記了」等語相符（詳本
    院卷第266-267 頁），且同案被告丙○○於調查局時亦供稱
    ：「我只有介紹議員的配合款給乙○○使用，並沒有介紹乙○○使用戊○○代表之地方配合款」、「（問：你或戊○○
    有無轉交樹林市代表的補助款牋單給乙○○？）沒有」等語
    （詳93年度偵字第8713號偵查卷第八卷第87頁、第十六卷第
    71頁）。依同案被告丙○○於調查局及本院證述，均未提及
    曾取得被告戊○○之建議書後轉交同案被告乙○○使用，亦
    未曾轉交同案被告乙○○交付之賄賂予被告戊○○，是本件
    即不能排除同案被告丙○○向被告戊○○借用建議書額度後
    ，轉交同案被告乙○○使用之情形。
  2.同案被告乙○○於93年6 月22日調查局詢問時供稱：「依我
    帳冊記載，89年7 到12月間，有戊○○收到三成的回扣，是
    我把錢送去給丙○○，她再拿去轉交」、「戊○○的三成回
    扣都是交給丙○○處理」、「89年間，戊○○提供自己的代
    表補助款額度763,000 元予丙○○轉交給我」、「丙○○向
    縣政府爭取補助款100 萬元補助樹林市代表會，最後由儷得
    企業有限公司以895,800 元得標，我也支付三成回扣268,70
    0 元給丙○○，再由丙○○轉交給戊○○，另外同年度我再
    透過丙○○向戊○○拿到96,000元及99,500元的代表補助款
    ，我記得我有支付58,650元的回扣給戊○○‧‧‧90年間戊○○以自己的代表補助款額度971,000 元及向其他代表取得
    的補助款額度481,000 元合計1,452,000 元賣給我，這些補
    助款我總共給戊○○435,600 元」等語（詳前開偵查卷第八
    卷第40頁、第十五卷第198 頁背面），另於本院審理時以證
    人身分證述：「（辯護人問：你有無直接跟賴拿過議員補助
    牋單？）沒有」、「（辯護人問：如通公司使用賴的牋單是
    由何人拿來的？）丙○○拿來的」、「（辯護人問：賴有無
    向妳索討過牋單三成的金錢？）沒有」等語（詳本院卷第18
    9-190 頁），同案被告乙○○上開陳證，已與同案被告丙○○前開供述（證）不合。而觀諸同案被告乙○○確曾取得被
    告戊○○之建議書補助予受補助單位乙節，有同案被告乙○○製作如通集團之明細分類帳、交易明細表、客戶成交紀錄
    卡及筆記本扣案可資佐證（詳扣押物編號光001 、光018- 2
    、光025 、國光001） ，則同案被告乙○○究竟如何取得被
    告戊○○之建議書，已誠有疑義。若同案被告乙○○所述為
    真，則同案被告丙○○究竟是單純向被告戊○○借用建議書
    額度，抑或是與被告戊○○有期約賄賂或交付賄賂之情事，
    則無從由同案被告乙○○之上開供述、證述中探知。從而，
    被告戊○○是否涉犯貪污治罪條例之收賄罪或是圖利罪，即
    不無疑問。
  3.至公訴人所舉之明細分類帳、交易明細表及筆記本等項，均
    僅能證明乙○○於89、90年間確有使用被告戊○○所簽立之
    建議書，並因之支出補助金額三成之賄賂，惟尚無從自上開
    帳冊之記載，得知該賄賂之實際支付情形，是以，上開帳冊
    之記載即無法做為對被告戊○○不利之證據。綜合上開論證
    ，並無證據顯示被告戊○○有提供建議書，並收取賄賂或圖
    利之犯行。
(二)就行賄罪、圖利罪及常業詐欺罪部分：
  1.被告戊○○於89年至90年間曾入股如通集團，擔任如通集團
    之股東：
  (1)稽之同案被告乙○○、甲○○於92年3 月26日14時11分之通
    話錄音帶譯文，有如下列之通話內容：
    「林：王代表，她（指丙○○）找主席來公司吵。
      王：吵什麼？
      林：要我把本錢還給她。
      王：要本錢？怎麼會這樣？什麼時候來的？
      林：就剛剛打完電話，然後就在樓下按電鈴，就直接上來
          ，我說我有事情先出來。
      王：那他們現在還在公司？我就知道她一定會來吵。
      林：本來她叫我不要講，後來我看她那樣一直叫我拿本錢
          ，我就講出來，‧‧。
      王：妳現在有沒有去跟他（指戊○○）講？
      林：我講了，他就一直要我還本錢啊。
      王：我跟你說，現在是主席要本錢？還是她本身？
      林：主席要本錢。
      王：那賴（指戊○○）的講什麼？
      林：賴的在旁邊一直番啊，說要拿錢啊，那高議員就說：
          我沒有沒關係，可是他的要給他。
      林：她就是要恐嚇我啊，我說該分的我都分了，而且當初
          講好合作兩年，不能這樣第三年還要繼續分，她說不
          分的話就叫我還本錢。
      王：本錢第一年就分給她了。
      林：我說我本錢早就分給你了，而且，她當初不是叫那個
          誰拿50萬來，她也沒說他要投資，就匯了50萬在我戶
          頭，那50萬元過一天，高議員馬上就領走了。
      王：叫誰匯了50萬？
      林：叫一個不知道名字的人，一個女孩子的名字，匯了50
          萬元，隔天高議員就拿走了，高議員就說她要用錢就
          拿走了。
      王：幹嘛。
      林：她就說主席也有投資。
      王：前前後後，到去年妳也都還有分給她嘛。
      林：對啊，都還有分給她啊。
      王：到去年是第三年了。
      林：對，我都有分給她，我該給她的都有給她。
      王：對啊，你沒有跟高的講嗎？妳坦白講啊，妳說：妳找
          賴的來沒有用，妳當初跟我講，叫我針對妳，誰投資
          你是你的事。
      林：對啊，她說：妳不認識我嗎。不管怎樣，當初講好就
          是針對妳，另外誰從中間插進來，我不清楚呀，高議
          員說，我也不清楚啊，帳都是乙○○在做。
      王：她那邊的股東，怎麼可能她不清楚。
      王：他們現在走了嗎？
      林：還在那邊啊。
      王：現在還在公司喔。
      林：嗯。」
    觀諸上開通訊譯文，核與同案被告丙○○於調查局詢問時陳
    述：「我曾經與戊○○一起到過如通公司，我記得大約在91
    年間，我跟戊○○一起去如通公司，去向乙○○要回我跟戊○○投資的本金，乙○○說已經算在兩次的分紅攤還本金了
    ，所以沒有要到錢」等語相符（詳前開偵查卷第八卷第85頁
    ），且證人乙○○於本院審理時證稱：「戊○○那時候跟我
    說妳們公司已經做了那麼久，怎麼可能只賺那麼少，我有拿
    我名下的存褶給他看，丙○○分得300 萬元，戊○○質疑怎
    麼賺這麼少，他有問我一年的營業額多少」等語（詳本院卷
    第203 頁），可知被告戊○○於92年3 月26日下午與同案被
    告丙○○至如通集團辦公室之目的，係向如通集團實際負責
    人即同案被告乙○○索回其投資予如通集團之資本，倘被告
    戊○○主觀上認其非如通集團之股東，何以要求同案被告乙○○返還其投資之資本，並向乙○○詢問如通集團之營收情
    形，足見被告戊○○主觀上認為其已投資如通集團，係如通
    集團之股東至明。
  (2)其次，同案被告乙○○於調查局詢問時陳述：「是91年甲○○才有實際出資，其他不是真正出資的」、「（問：其他不
    是真正出資是什麼意思？）就是剛開始89年的時候丙○○議
    員就已經跟我約定好，她不用出資，有盈餘分配時，她可以
    有一半的紅利」、「大約在92年初丙○○和他一起到如通公
    司，向我索討之前丙○○投資如通公司的退股金，其中戊○○表示他也有股份，但他的股份是算在丙○○那一半的股份
    （資本額400 萬元）中，我當場有告訴他他應該向丙○○索
    取，戊○○在我們公司向我表示公司不可能只賺那麼少，也
    不可能只有合作兩年就停止的，公司沒有這樣經營的，堅持
    向我索回他投資在丙○○名下的50萬元」、「當時我並不知
    道甲○○、戊○○是股東，因為他們都是丙○○找的，一直
    到89年底我才慢慢知道甲○○是股東，但戊○○的部分我還
    是不確定，到了90年初分紅時，我心裡才明白戊○○也是股
    東，但丙○○要我只針對她，叫我不要管那麼多」、「（問
    ：90年上半年你有把89年公司的盈餘分配給丙○○等股東嗎
    ？）我把全部的盈餘都分配出去了，並沒有保留為90年的資
    本，所以從90年開始，丙○○除了單純的收三成的回扣之外
    ，另外她在沒有任何出資的情形下，也要求分紅，所以到了
    第二年，也就是91年初時，她還是有分到90年的分紅，也就
    是說她除了拿回扣，還要在沒有任何出資下分紅」、「（問
    ：甲○○和戊○○也有分到89年的盈餘嗎？）他們的部分我
    都是完全領現金交給丙○○」、「89年一開始成立公司時，
    我並不知道戊○○是股東，因為在當年5 月30日前，出資的
    股東已經確定，就是丙○○以她及她向其他議員取得的補助
    款牋單當作是一半出資，我則以現金出資另一半，89年6 月
    間丙○○在樹林市代會打電話給我，並在與我通話當中同時
    跟旁邊的戊○○講話，我在電話中聽到他對戊○○說公司欠
    錢，我聽到後馬上跟丙○○說公司沒有欠錢，但是丙○○並
    沒有理會我，繼續跟旁邊的戊○○講話，講完後便問我的帳
    戶資料，後來她又打了第二通電話，說等一會兒會叫人匯50
    萬到我彰化銀行戶頭，叫我收到後跟她講一下，後來我跟銀
    行查匯款進來沒有，銀行表示有一個叫陳貴芬的匯了50萬元
    ，但是隔天丙○○馬上就要我將50萬元提出來還給她，當時
    我有跟丙○○說公司並不缺錢，但是丙○○叫我不要管，也
    沒有向我表示這50萬元是要做什麼，我事後認為這是丙○○
    要以如通公司欠錢的名義，向戊○○借錢，‧‧‧所以這50
    萬元丙○○到底做什麼用途我也不清楚」、「（提示：乙○○93年5 月18日扣押物編號光01 6-1存褶乙冊）據資料所載
    ，89年6 月12日陳貴芬電匯50萬元至彰化銀行板橋分行0000
    0000000-000 帳戶的紀錄，是否即你前述戊○○電匯的50萬
    元？）是的」、「（問：這50萬元你是由那個帳戶出帳？）
    我忘記了，但是我確定是有將這50萬元現金交給丙○○」、
    「（丙○○等股東尚可分紅多少錢？）89年我分給丙○○00
    00000 元，丙○○自己再去跟戊○○和甲○○算‧‧‧90年
    丙○○分得705,414 元，甲○○分得362.868 元，戊○○分
    得383,188 元；91年以後股東只有甲○○」、「89年間，戊○○並電匯50萬元給我，作為投資如通公司的資本，這筆50
    萬元我隔日就交給丙○○」等語（詳前開偵查卷第七卷第69
    頁背面、第八卷第7 頁背面、第39頁背面、第40-41 頁、第
    138 頁背面、第139 頁、第十五卷第97頁、第198 頁背面）
    ，另於本院審理時以證人身分證述稱：「我一直不知道賴是
    如通公司的股東，丙○○到最後90年年初要求我做分紅比例
    的假帳，當時我才知道賴也是如通公司的股東，當時分紅名
    冊上有4 個人，即我、丙○○、甲○○及戊○○」、「我只
    知道甲○○占丙○○的四分之一，丙○○占一半，戊○○的
    部分，丙○○也叫我列在她那邊」、「原本丙○○跟我說是
    要出現金，後來丙○○沒有出資，因為甲○○、戊○○有列
    入分紅名單當中，我才以他們牋單額度的三成作為投資如通
    公司的資本」等語（詳本院96年3 月19日審判筆錄第4 頁、
    第9 頁）；同案被告丙○○於調查局詢問時陳述：「這二百
    萬元的股份中，我只有占90萬元，另外戊○○占60萬元（應
    係50萬元之誤），甲○○占50萬元」、「就我所知戊○○是
    用電匯60萬元給乙○○」、「89年度的分紅，是在90年初農
    曆過年前算的，都是由我這邊分給甲○○、戊○○，但90年
    度的分紅，是在91年初的農曆過年前算，甲○○是直接跟乙○○算，戊○○的部分還是算在我這裡，由我轉交給戊○○
    ，這個時候我跟戊○○因為公司請太多員工沒什麼利潤，我
    跟戊○○就退股了」等語（詳前開偵查卷第86頁正面、背面
    ），互核其等之供述，大致相符，復有同案被告乙○○之彰
    化銀行板橋分行00000000000-000 帳戶存褶明細乙紙在卷可
    按（詳前開偵查卷第八卷第148 頁），足徵被告戊○○以案
    外人陳貴芬之名義匯款之50萬元，係用以投資如通集團之資
    本無訛。
  (3)另觀諸如通集團於90年度之分紅紀錄中，除記載丙○○、甲○○之盈餘分配情形外，尚有替補股東即被告戊○○之盈餘
    分配紀錄，此有如通公司90年度盈餘分配表在卷可按（詳前
    開偵查卷第七頁第81頁）。又佐以被告戊○○與同案被告丙○○於92年3 月26日下午至如通集團辦公室時，向同案被告
    乙○○質疑如通公司之獲利不應僅有如此，並詢問如通集團
    之營業額乙節，此據同案被告乙○○於調查局及本院審理時
    證述明確（詳前開偵查卷第八卷第7 頁背面、本院96年3 月
    19日審判筆錄第9 頁），基此得見被告戊○○應有收到如通
    集團於89、90年之盈餘分紅，嗣因發現獲利不如預期，始向
    同案被告乙○○質疑如通集團之營收情形。是被告戊○○係
    如通集團之股東，並參與如通集團盈餘分配之事實，堪可認
    定，其本於正常投資管道投資如通集團所得之獲利，自與貪
    污治罪條例中圖利罪之構成要件有間。被告戊○○辯稱：丙○○稱伊朋友缺錢，向伊借款50萬元，此筆款項係借款，並
    非投資如通集團之資金云云，暨丙○○以證人身分翻異前詞
    ，改稱：係伊朋友向戊○○借款50萬元云云，顯係卸責之詞
    ，均難置信。
  (4)至證人乙○○嗣雖證稱：不知道戊○○是否為如通集團之股
    東；戊○○匯款之50萬元，於匯款翌日即為丙○○取走云云
    。惟同案被告乙○○係以同案被告丙○○取得被告戊○○簽
    立之建議書補助款之三成充作被告戊○○投資如通公司的資
    本，進而為盈餘分配之比例，已據證人乙○○證述在前，因
    之，被告戊○○以上開盈餘分配之比例參與如通集團之盈餘
    分配，自屬如通集團之股東至明。而同案被告乙○○於同案
    被告丙○○告知被告戊○○亦係如通集團之股東後，製作盈
    餘分配表，並將如通集團於90年之盈餘分配予被告戊○○，
    又豈有不知被告戊○○係如通集團之股東之理。證人乙○○
    上述證述，亦不足採信。
  2.至被告戊○○雖係如通集團之股東，惟同案被告乙○○於調
    查局時供述：只有見過戊○○一次，是在如通公司之辦公室
    等語（詳前開偵查卷第八卷第7 頁背面），另於本院審理時
    證述：「（辯護人問：妳有無因如通公司業務或股東關係與
    賴接觸？）沒有」、「（檢察官問：見過戊○○幾次？）以
    前就有見過他，我從來沒有跟他說過如通公司的事」、「（
    審判長問：被告戊○○知否如通公司經營配合款賺取差價？
    ）我沒有告訴過他，我不知道他是否知道」等語（詳本院卷
    第189 頁、第198 頁、第204 頁），依同案被告乙○○於調
    查局及本院證述，其與被告戊○○僅有一面之緣，被告戊○○並未參與如通集團之業務經營甚明。則被告戊○○既未參
    與如通集團之營運，自無可能因如通集團之經營業務，而與
    同案被告乙○○共涉常業詐欺及行賄罪，自不待言。
  3.又公訴人雖舉同案被告丁○○於調查局之供述作為認定被告
    戊○○犯罪之依據，然同案被告丁○○於調查局詢問時固稱
    ：「因為在88年間，我向當時樹林鎮代表會的主席戊○○借
    了6到9萬元，一直沒有還，所以在89年間戊○○就主動向我
    表示，他需要補助一些學校，希望可以用我的代表配合款來
    使用，之前的欠款就用我的代表配合款的三成來抵，經我同
    意後，所以我就在代表會當場開了兩張9,9000元、99,500元
    的建議書交給戊○○，我開兩張建議書給戊○○，所抵掉的
    債務有六萬元」、「（問：你前稱你向戊○○借了六到九萬
    元，為何只提供兩筆建議書的三成計六萬元來抵債？）其他
    剩下的欠款，我是用代表的薪資逐月五千元來還的」等語（
    詳93年度偵字第11112 號卷第76-77 頁），然觀諸同案被告
    丁○○於擔任臺北縣樹林市市民代表期間，於89年11月、12
    月、90年1 月、2 月、9 月至12月、91年1 月均自其薪資中
    扣除1 萬元，另於90年6 月、7 月各扣除5,000 元，又於90
    年8 月扣除20,000元，計於89年11月至91年1 月止，自其薪
    資中扣除12萬元償還當時擔任臺北縣樹林市代表會之主席即
    被告戊○○乙節，有薪資單12紙附卷可按，倘同案被告丁○○所言僅積欠被告戊○○9 萬元，其中之6 萬元已因建議書
    上記載之額度三成之方式抵償等語屬實，何以同案被告丁○○於89年11月起至91年1 月止，仍按月以薪資扣除5,000 元
    至20,000元不等之款項償還被告戊○○？從而，同案被告丁○○上述所言即有瑕疵，無法遽信，是自無從由同案被告丁○○之上開供述，認被告戊○○有何行賄或圖利之犯行。
四、綜合全案卷證，審究公訴人提出之所有論證，並無其他直接
    、積極證據足資證明被告戊○○有公訴人所指之違背職務收
    受賄賂罪、圖利罪、行賄罪及常業詐欺罪，公訴人所提出之
    證據，既不足為被告戊○○有罪之積極證明，其指明之證明
    方法，復無從說服法院以形成被告戊○○有罪之確信，尚難
    認被告戊○○有公訴意旨所指之上開犯行之認定。此外，復
    查無其他積極證據足以認定被告戊○○有公訴人所指之犯行
    ，基於無罪推定之原則，因為被告戊○○無罪判決之諭知。
據上論斷，應依刑事訴訟法第301條第1項前段，判決如主文。
本案經檢察官吳宗光到庭執行職務。
中　　華　　民　　國　　96　　年　　12　　月　　31　　日
　　　　　　　　　刑事第十七庭審判長  法　官  李幼妃
                                      法  官  張紹省
                                      法  官  鄭燕璘
以上正本證明與原本無異。
如不服本判決，應於收受送達後十日內向本院提出上訴書狀，其
未敘述上訴之理由者並得於提起上訴後十日內向本院補提理由書
（均須按他造當事人之人數附繕本）。
                                      書記官　呂紹明
中　　華　　民　　國　　96　　年　　12　　月　　31　　日
